【裁判字號】    98,消債抗,5
【裁判日期】    980331
【裁判案由】    抗告事件
【裁判全文】
臺灣基隆地方法院民事裁定             98年度消債抗字第5號
抗  告  人  甲○○
代  理  人  黃仕翰律師
上列抗告人因更生事件對於中華民國97年12月11日本院97年度消
債更字第 262號第一審裁定提起抗告，本院第二審合議庭裁定如
下：
    主  文
抗告駁回。
抗告程序費用新臺幣壹仟元由抗告人負擔。
    理  由
一、本件抗告意旨略以：
  (一)抗告人未與配偶協議離婚前，每月需負擔全家生活費用支出
    ，包括生活開銷、子女教育費用及房屋貸款等，確係高達新
    臺幣（下同）47,000元，原審以最低生活費及免稅額認定抗
    告人每月生活支出僅有29,329元，惟該數額不僅未將抗告人
    之生活支出列入計算外，依現今一般生活常情，未成年子女
    之生活支出，亦未必然低於成年人之支出，原審未詳查確認
    抗告人上開家庭生活費用支出是否真正，認定抗告人全家每
    月生活費用僅有29,329元，實有違誤。
  (二)抗告人雖對非自己所有之不動產負擔房屋貸款，係因全家僅
    抗告人有能力負擔，故抗告人負擔該貸款之支出，自屬不得
    已之情。至於抗告人前妻事後固已有薪資收入，但每月僅有
    1萬多元，根本無法負擔貸款，抗告人念及前妻須照顧3名子
    女，復罹患焦慮恐慌症，抗告人實無法拒絕其提出之協議離
    婚條件，未料原審以此認定抗告人缺乏聲請更生之誠意，實
    令抗告人難以接受。
  (三)抗告人確有不能清償債務之虞，依消費者債務清理條例第 3
    條規定，得依更生程序清理債務，原審以抗告人不符合消費
    者債務清理條例第 3條「不能清償之虞」要件，裁定駁回更
    生之聲請，顯有違誤，為此聲明廢棄原裁定，另為准予更生
    之裁定。
二、按「為使負債務之消費者得依本條例所定程序清理其債務，
    以調整其與債權人及其他利害關係人之權利義務關係，保障
    債權人之公平受償，謀求消費者經濟生活之更生及社會經濟
    之健全發展，特制定本條例。」、「債務人不能清償債務或
    有不能清償之虞者，得依本條例所定更生或清算程序，清理
    其債務」，消費者債務清理條例（以下簡稱本條例）第 3條
    定有明文，是本條例之立法目的在於陷於經濟上困境之消費
    者若任其於惡性循環之債務窘境中自生自滅，其將衍生嚴重
    之社會問題，致難以維持安定之社會經濟秩序，故有予之分
    別情形依更生或清算之程序清理其債務之必要，藉以妥適調
    整其與各相關債權人等間之權利義務關係，以謀求消費者經
    濟生活之更生機會，從而健全社會經濟發展。惟私法上之債
    之關係，係以當事人間之信賴關係為基礎，為社會經濟組織
    之重要支柱，故當事人於以法律行為追求自己之利益之際，
    亦應顧及對方之利益，並考量債權債務在社會上之作用，本
    於誠實及信用之原則，行使其債權及履行其債務，故債務人
    欲以本條例調整其所負之義務，自應本於誠信原則之本旨，
    僅在其不能清償債務或有不能清償之虞而使其陷於經濟上之
    困境時始得准許之，以避免其藉此善意之立法而惡意圖謀減
    免債務，致使社會陷於道德之危險，並使信用緊縮而造成社
    會經濟之動盪。因此債務人與金融機構依本條例第151條第1
    項之規定就債務人所負債務進行前置協商時，如果最大債權
    銀行所提出之還款方案，經法院綜衡該還款方案與債務人之
    全部財產及收支狀況後，評估該還款方案足供債務人於維持
    符合人性尊嚴之最低基本生活條件之下清償債務者，即難謂
    債務人有何不能清償債務之情形。
三、經查：
  (一)抗告人確於本條例施行後與最大金融機構債權人中國信託商
    業銀行先行債務協商而不成立，此有債務人所提前置協商不
    成立通知書為證，然依該通知書上之記載，債務人係因「未
    能接受顯足以負擔之還款方案」致協商不成立，而依債務人
    之說明，中國信託商業銀行所提出之還款方案為分60期、每
    月償還17,000元，合先敘明。
  (二)抗告人自民國84年11月起即任職於基隆市環境保護局，95年
    、96年薪資所得分別為593,555元及597,418元，此有抗告人
    於原審提出之綜合所得稅各類所得資料清單及勞工保險被保
    險人投保資料表等件為證（見原審卷第21頁、22頁及62頁）
    ，足見抗告人之收入狀況相當平穩且略有增加。
  (三)本條例之立法目的在於幫助陷於經濟上困境之債務人，得藉
    由更生或清算程序，走出經濟困境，避免走向絕路，實現憲
    法所保障之生命權，並非在維持債務人過去慣常之寬逸生活
    ，因此在評估債務人之收支狀況時，並非由債務人任意主張
    其基本生活費用之數額，否則將造成揮霍無度致難以清償債
    務者，反而更容易進入更生程序之歧異現象。抗告人既稱已
    陷於經濟困境而無法清償債務，則其日常生活須受相當之限
    制，應屬當然，原審以行政院公佈97年度臺灣省最低生活費
    用為標準，認定抗告人個人之每月必要支出為 9,829元，尚
    屬適當，抗告人每月實際支出之生活費用超過前開數額部分
    ，自不得認係必要支出。
  (四)抗告人之3名子女分別為13歲、7歲及 6歲，本院審酌上開最
    低生活費標準係按照政府公布最近一年平均每人消費支出（
    包含食品費、衣著鞋襪費、房租水電費、家居管理費、醫療
    保健費、交通通訊費、娛樂教育費及雜項支出） 60%訂定，
    成人部分之基本生活費用依此標準計算，雖屬適當，然幼年
    子女部分既係依附於父母提供之住所共同生活，且其日常生
    活較為單純，是其基本生活費用當與成人之基本生活費用不
    同（如房租費、家居管理費、通訊費等費用項目即非年幼子
    女基本生活所需費用項目），原審法院以財政部之扶養免稅
    額做為計算抗告人子女基本生活費用之標準，並無不當。又
    以抗告人所列必要支出之項目明細，抗告人子女每月之必要
    支出應僅有16,000元（全家水電瓦斯費以及雜支每月各約5,
    000元，抗告人全家共 5人，平均每人之花費各約為1,000元
    ，抗告人3名子女之花費合計為6,000元，再加計每月支出子
    女就學費用10,000元，總計共16,000元）。
  (五)抗告人固辯稱「抗告人全家之家庭生活費用，本大多係由抗
    告人負擔，…，是抗告人負擔上開貸款支出，自屬不得已之
    情，況縱抗告人配偶事後已有薪資收入，每月仍僅有 1萬多
    元，然上開房屋貸款每月 2萬多元，其配偶根本無力負擔。
    」、「抗告人雖與配偶協議離婚，…，然念及前妻須一人照
    顧三名子女，…，抗告人實無法拒絕前妻所提出之條件，乃
    允諾其條件。」等語，然該房屋既屬抗告人配偶所有，由抗
    告人配偶自行負擔房屋貸款應屬當然，即使不論抗告人以自
    身之薪資收入為他人購置資產之行為是否合宜，本院審酌自
    有房屋既非維持個人保有符合人性尊嚴之基本生活所必須，
    且考量一般未積欠他人債務之鄉間家庭或中低收入戶家庭，
    無自有房屋而需租屋居住者，尚非少數，況抗告人現已負債
    累累，則其收入自應優先清償自身之債務，而非購置資產，
    因此該房屋貸款不得認為係必要支出。另依抗告人提出之離
    婚協議書，約定子女由抗告人配偶監護，但由抗告人扶養並
    每月須支付 3萬元之扶養費，且房屋及汽車均歸抗告人配偶
    所有，而雙方之債務全由抗告人負擔，另每月須支付配偶贍
    養費 5,000元等離婚條件，顯然影響抗告人之還款能力，無
    從保障債權人之公平受償，核與本條例之立法目的不符，抗
    告人是否本於誠實及信用之原則，履行其債務，確有疑問。
四、綜上所述，以抗告人每月收入約 5萬元，扣除每月必要支出
    25,829元（9,829+16,000=25,829），尚有約 24,171元可供
    抗告人運用，即使依抗告人所列全家5人每月支出費用應僅2
    1,000 元（其中房屋貸款26,608元不予計算），堪認抗告人
    應能負擔最大債權金融機構所提每月17,000元之還款方案，
    原審認定抗告人無不能清償債務之虞，裁定駁回抗告人更生
    之聲請，自無違誤，抗告意旨指摘原裁定為不當，求為廢棄
    原裁定，為無理由，應予駁回。
五、依消費者債務清理條例第15條，民事訴訟法第495條之1第 1
    項、第449條第1項、第95條、第78條，裁定如主文。
中    華    民    國    98    年    3     月    31    日
                  民事庭審判長法  官  李媛媛
                              法  官  王翠芬
                              法  官  陳湘琳
以上正本係照原本作成。
本件裁定不得再抗告。
中    華    民    國    98    年    3     月    31    日
                              書記官  張慧儀


司法院資訊處製作；財團法人民間司法改革基金會備份。
